臺灣高等法院民事判決　　　　　　　　　99年度上字第1344號
上　訴　人　中華民國資訊軟體品質協會
法定代理人　劉豐豪
訴訟代理人　郭睦萱律師
複代理人　　王健安律師
被上訴人　　臺北市政府消防局
法定代理人　蕭英文
訴訟代理人　鍾明達律師
上列當事人間請求給付管理費事件，上訴人對於中華民國99年10
月15日臺灣臺北地方法院99年度訴字第2206號第一審判決提起上
訴，並為訴之追加，本院於100年3月22日言詞辯論終結，判決如
下：
    主  文
上訴、追加之訴及假執行之聲請均駁回。
第二審及追加之訴訴訟費用由上訴人負擔。
    事實及理由
壹、程序方面：
一、按「當事人喪失訴訟能力或法定代理人死亡或其代理權消滅
    者，訴訟程序在有法定代理人或取得訴訟能力之本人，承受
    其訴訟以前當然停止」、「第168條至第172條及前條所定之
    承受訴訟人，於得為承受時，應即為承受之聲明。他造當事
    人，亦得聲明承受訴訟」，民事訴訟法第170條、175條分別
    定有明文。本件被上訴人之法定代理人原為熊光華，於本院
    審理中之民國99年12月25日變更為蕭英文，並於100年3月17
    日聲明承受訴訟，有上訴人提出之臺北市政府消防局公告、
    民事承受訴訟聲明狀附卷可稽（見本院卷第31、85頁），核
    與上開規定相符，應予准許。
二、次按在第二審為訴之變更或追加，非經他造同意，不得為之
    ，但請求之基礎事實同一者，不在此限，民事訴訟法第446
    條第1項、第255條第1項第2款定有明文。查上訴人於原審係
    依據「智慧型消防勤務輔助派遣系統建置委外專案管理服務
    契約」（下稱系爭專案管理契約）及民法第227條之2、491
    條及政府採購法第71條之規定，請求被上訴人給付新臺幣（
    下同）3,018,369元。嗣於本院審理中，減縮為2,884,958元
    ，並追加依民法第227條第2項不完全給付法律關係之規定，
    請求被上訴人給付2,884,958元，並將追加之訴列為先位之
    訴，聲明：被上訴人應給付上訴人不完全給付之損害賠償
    2,884,958元。備位聲明：被上訴人應增加給付系爭專案管
    理契約之價金2,884,958元（見本院卷第16-17頁），經核其
    減縮請求金額，符合上開法條之規定，應予准許；其追加先
    位聲明請求損害賠償，與備位聲明請求增加給付之基礎事實
    相同，符合上開規定，亦應准許。
貳、實體方面：
一、上訴人主張：訴外人安源資訊股份有限公司（下稱安源公司
    ）於93年12月31日與被上訴人簽定承包被上訴人「智慧型消
    防勤務輔助派遣系統建置工程」（下稱系爭工程）之契約（
    下稱系爭工程契約）。被上訴人於94年3月17日與上訴人簽
    定系爭專案管理契約，以監督安源公司依約施作系爭工程，
    並審查安源公司施工進度。依系爭工程契約第5條第1項第3
    款規定：「乙方（即安源公司）應於365日曆天（94年12月
    31日）以前全部交清，並以書面報請本局（即被上訴人）驗
    收」，「智慧型消防勤務輔助派遣系統建置建議書徵求書」
    （下稱徵求書）3.7.1.8規定：實地測試時間得依被上訴人
    之要求延長為180日曆天；又依徵求書3.7.1.12規定：被上
    訴人得視需要辦理最長60日曆天之專案驗收。是依系爭工程
    契約約定，系爭工程最遲完工期限應為95年3月31日，最遲
    完成驗收時間應為95年5月30日，共計515天。然而安源公司
    卻嚴重延誤，被上訴人允許安源公司繼續施作，以致系爭工
    程延遲至98年11月23日始完成減價驗收，共計1788天。因此
    ，被上訴人履行系爭專案管理契約，亦被延遲至98年12月9
    日始完成驗收，契約履約期共計1805天（即延長1290天）。
    上訴人於依約履行專案管理義務時，發見安源公司建置工程
    過程顯有違約及逾期等問題，多次書面報告被上訴人，並函
    被上訴人請求依約督促安源公司履行之。然被上訴人卻未依
    約進行任何督促之作為，致使安源公司完工驗收日期較系爭
    工程合約約定日期遲延了1,273日曆天。足見被上訴人顯有
    怠於履行督促安源公司依約按期履行之義務，係可歸責於被
    上訴人之事由所致，上訴人為履行專案管理契約而延長履約
    責任，致使成本增加，權益遭受嚴重損害，被上訴人應依民
    法第227條第2項規定，賠償上訴人之損害。上訴人於投標估
    價時，預計驗收日期為95年2月28日，故以10個月工期估價
    ，經議價為255萬元，茲上訴人之履約責任被迫延長1290天
    ，該延遲驗收期間，上訴人按服務成本核實計算，被上訴人
    應賠償之金額為2,884,958元。又系爭專案管理契約簽定後
    ，被上訴人不依契約及採購法第71條限期辦理驗收之情事，
    非上訴人當時所得預料，上訴人因無法預見之情事變更所生
    損失，已使系爭專案管理契約之對價給付關係陷於「顯失公
    平」之狀態，上訴人得依民法第227條之2、491條、政府採
    購法第71條規定，請求被上訴人增加給付共2,884,958元。
    爰依民法第227條之2、491條、政府採購法第71條之規定，
    起訴請求被上訴人給付3,018,369元，嗣減縮為2,884,958元
    。並於上訴時追加依民法第227條第2項規定，請求被上訴人
    給付2,884,958元（列為先位聲明）。
    被上訴人則以：系爭專案管理契約為附條件之承攬契約，依
    系爭專案管理契約第3條約定，契約價金之給付係採「總包
    價法」，故該契約屬承攬契約。另依第7條規定，履約期限
    即廠商應於機關建置專案完成驗收日後7日內履約完畢。依
    上訴人請求金額計算之期間觀之，因系爭工程尚未完成驗收
    ，故系爭專案管理契約之條件尚未成就，與上訴人所主張之
    期限顯有不同。系爭工程之延誤係因上訴人未善盡專案管理
    之責所造成，上訴人為專業管理公司，應協助被上訴人監督
    系爭工程進度掌控，惟上訴人對安源公司每次所提各種文件
    ，未一次告知安源公司，造成安源公司須多次在各文件中不
    斷修改版本更新，亦是造成安源公司困擾及工程延後因素之
    一。又系爭工程延遲是否達到解約條件，尚須考量公共利益
    ，而派遣系統早已進入不可逆轉之階段，工程已無法回復以
    前之狀態，若貿然解約，將使系爭工程無法使用，造成救災
    時發生問題，嚴重影響社會公益。系爭工程建置期間，被上
    訴人亦依約分2期支付款項，扣除延遲審核54天費用137,700
    元，共支付上訴人2,412,300元，被上訴人既無不完全履行
    之情事，本件亦不適用情事變更原則，故上訴人之請求實無
    理由等語，資為抗辯。
二、原審為上訴人敗訴之判決，上訴人就原審駁回2,884,958元
    部分不服，提起上訴（另敗訴之133,411元部分未上訴，已
    告確定）並為訴之追加，其聲明為：
    （一）原判決關於駁回上訴人在第一審2,884,958元之裁判
          均廢棄。
    （二）先位聲明：被上訴人應賠償上訴人不完全給付之損害
          2,884,958元。
    （三）備位聲明：被上訴人應增加給付系爭專案管理契約之
          價金2,884,958元。
    （四）上訴人願供擔保，請准宣告假執行。
    被上訴人則聲明：
    （一）上訴駁回。
    （二）如受不利判決，被上訴人願供擔保請准宣告免為假執
          行。
三、經查：被上訴人於93年11月5日公開招標系爭工程，由安源
    公司得標，並於93年12月31日與安源公司簽訂系爭工程契約
    。被上訴人為監督承包商安源公司並確保其依約履行，另與
    上訴人於94年3月17日簽定系爭專案管理契約，以監督安源
    公司依約施作系爭工程，並審查安源公司施工進度等事實，
    為兩造所不爭執，並有智慧型消防勤務輔助派遣系統建置委
    外管理專案契約、智慧型消防勤務輔助派遣系統建置契約附
    卷可稽（見外放系爭專案管理契約及原審卷第7-37頁），此
    部分事實堪信為真實。是兩造之爭執重點在於(一)系爭專案管
    理契約之性質及履約期間為何？(二)被上訴人就系爭專案管理
    契約有無不完全給付之情事？(三)系爭專案管理契約有無情事
    變更原則之適用？茲分述於後。
四、按「稱承攬者，謂當事人約定，一方為他方完成一定之工作
    ，他方俟工作完成，給付報酬之契約」，民法第491條第1項
    定有明文。是承攬契約著重於一定工作之完成，而非勞務之
    提供。經查：系爭專案管理契約第2條「履約標的」約定：
    「廠商應給付之標的及工作事項：詳建議書徵求書」、第3
    條「契約價金之給付」約定：「契約價金結算方式採『總包
    價法』新臺幣貳佰伍拾伍萬元」，而未選用契約書上另載之
    「服務成本加公費法」、「按月計酬法」、「按日計酬法」
    或「按時計酬法」等以時間或成本費用為計算基準之方法（
    見系爭專案管理契約第3條約定），可知系爭專案管理契約
    之報酬考量基礎，重在工作內容之完成，而非工期長短，即
    著重於由上訴人為被上訴人完成一定內容之工作，而非著重
    於上訴人定時、定量提供勞務。再觀徵求書1.6.「主要工作
    項目」、1.6.1.「本局『智慧型消防勤務輔助派遣系統建置
    專案』專案管理」、1.6.2.「本局『智慧型消防勤務輔助派
    遣系統建置專案』專案監督稽核」、1.6.3.「本局『智慧型
    消防勤務輔助派遣系統建置專案』驗證與確認」、1.6.4.「
    「本局『智慧型消防勤務輔助派遣系統建置專案』顧問諮詢
    」等記載（見外放系爭專案管理契約第1頁及背面、第36面
    -37頁），堪認系爭專案管理契約，係由上訴人就安源公司
    承包被上訴人之系爭工程，進行專案管理、專案監督稽核、
    驗證與確認及顧問諮詢等工作，於工作完成時，由被上訴人
    給付報酬，故系爭專案管理契約之性質，係屬承攬契約，而
    非勞務契約。
五、次按民法所謂條件，係當事人以將來客觀上不確定事實之成
    就或不成就，決定法律行為效力之發生或消滅之一種附款。
    倘當事人非以法律行為效力之發生，而僅以其履行繫於不確
    定之事實者，雖亦屬約款之一種，然此約款並非條件，應解
    釋為於其事實發生時，為權利行使期限之屆至（最高法院99
    年台上字第2050號判決意旨參照）。經查：系爭專案管理契
    約第7條「履約期限」約定：「廠商應於機關建置專案完成
    驗收日後7日內履約完畢」（見外放系爭專案管理契約第4頁
    ），係以「安源公司承包之系爭工程完工驗收」此一不確定
    事實，為履行期間屆至之計算基準，非以該事實作為法律行
    為效力發生或消滅之附款，故「安源公司承包之系爭工程完
    工驗收」為系爭專案管理契約履行期屆至之約款，尚非民法
    上所謂之條件。是被上訴人辯稱系爭專案管理契約係附條件
    之契約，即非可取；上訴人主張系爭專案管理契約之履行期
    間，應以被上訴人與安源公司間系爭工程契約所預定之「系
    爭工程最遲完工期限為95年3月31日，最遲完成驗收時間為
    95年5月30日」固定日期作為計算系爭專案管理契約履約期
    間之基準，顯屬誤謬，亦不足取。
六、上訴人主張安源公司遲延完工，被上訴人未督促安源公司如
    期履行，自屬未依約履行之不完全給付，應依民法第227條
    第2項規定，負賠償責任云云；被上訴人答辯上訴人為具有
    專業之專案管理廠商，應負管理、監督之責，系爭工程之延
    誤非可歸責於被上訴人等語。經查：
（一）依系爭專案管理契約之徵求書第1.2條「專案目的」，其
      中1.2.1.1.規定：「…本案旨在徵選一監督審驗廠商，協
      助本局對智慧型消防勤務輔助派遣系統建置專案之建置廠
      商進行專案監督審驗及管理工作，以確保及提昇智慧型消
      防勤務輔助派遣系統之建置品質」、1.2.1.2.規定：「本
      局為有效掌握建置專案得標廠商執行品質，確保後續各項
      智慧型消防勤務輔助派遣系統建置成果（含：承包廠商所
      提供之軟體項目與建議書相符，應用軟體均依據經本局核
      定之測試計畫，經過完整測試與驗證，能達到預定系統功
      能，且符合專案設定服務水準），特委請具外包監控及驗
      證能力之專業服務廠商辦理建置專案驗證工程，以期達到
      下列目標：1.2.1.2.1.載明：提昇建置專案之品質水準。
      1.2.1.2.2.載明：提高產品驗收作業效率。1.2.1.2.3.載
      明：交付產品符合規劃需求。1.2.1.2.4.載明：控制並減
      少系統發展過程的變動性。1.2.1.2.5.載明：使用問題追
      蹤管理工具，完整追蹤與控制問題、重大議題與需求變更
      之處理。1.2.1.2.6.載明：監督建置案專案廠商運用測試
      工具及壓力測試工具，建立完整之測試流程」等語（見外
      放之系爭專案管理契約第35頁背面-36頁），足見被上訴
      人係因系爭工程屬專業領域，為確保安源公司之建置品質
      、執行品質及後續建置成果，有對安源公司進行專業監督
      、審驗及管理之必要，始與上訴人簽定系爭專案管理契約
      ，委由上訴人以其專業知識及技術，監督安源公司依約施
      作系爭工程。再由徵求書第1.6.「主要工作項目」規定，
      其中「1.6.1.：本局『智慧型消防勤務輔助派遣系統建置
      專案』專案管理、1.6.2.本局『智慧型消防勤務輔助派遣
      系統建置專案』專案監督稽核、1.6.3.：本局『智慧型消
      防勤務輔助派遣系統建置專案』驗證與確認、1.6.4.本局
      『智慧型消防勤務輔助派遣系統建置專案』顧問諮詢」等
      語（見外放之系爭專案管理契約第36頁背面-37頁），可
      知上訴人之工作內容為系爭工程之專案管理、監督稽核、
      驗證、確認及顧問諮詢等。則依系爭專案管理契約之約定
      及徵求書之規定，上訴人自安源公司開始建置系爭工程時
      起至驗收完畢為止之建置過程，應為監控、稽核、驗證、
      測試及確認等監督工作，並負有確保安源公司依約完成系
      爭工程之責。因此，上訴人以安源公司遲延完工之結果，
      即認被上訴人怠於履行督促之義務，具有可歸責之事由，
      就系爭專案管理契約係不完全給付，應賠償其損害，而對
      於自己之監督義務棄之不論，顯係倒果為因，自無足採。
（二）再依系爭工程契約第17條「專案監督」約定「一、甲方（
      即被上訴人，下同）所派負責專案（含裝修工程）之專案
      管理公司管理人員、…（簡稱甲方指派人員）有監督、指
      示乙方（即安源公司，下同）工程施工及文件、請款之審
      核簽證及解釋本契約之權。甲方指派人員如發現乙方工人
      技術低劣。或不聽指揮，得隨時通知乙方更換之。二、甲
      方指派人員就其職權範圍內所作之決定，乙方如有異議時
      ，應於接獲該項決定之日起五日內以書面向甲方表示，否
      則視同接受…」等語（見原審卷第28頁）。徵求書第2.1.
      3.1.1.、2.1.、3.1.2.「專案時程管理」亦有關於應檢核
      建置專案作業進度，及明確撰寫控制軟體發展及系統建置
      之進度等規定（見外放之系爭專案管理契約第37頁背面）
      。足見被上訴人為使上訴人順利監督安源公司之履約情形
      ，不僅於系爭工程契約中授與上訴人對於安源公司指揮監
      督之權，並就上訴人對於安源公司建置作業進度之檢核，
      設有明確之規定。上訴人自應依各該規定，落實其依系爭
      專案管理契約對於安源公司之監督權責，並將其意見於兩
      造與安源公司之每週專案進度管制會議中提出，供被上訴
      人參酌，以利系爭工程如期完成。上訴人固提出94年7月
      11日函安源公司「建議缺失改善」、同年7月27日函被上
      訴人「問題報告辦理情形審查意見」、95年4月4日函被上
      訴人「定期查核報告」、同年8月31日函被上訴人「查核
      報告」等件（見原審卷第46-50頁），證明其已盡督促之
      責。惟自卷附兩造會同安源公司於95年8月30日專案進度
      管制會議之會議紀錄之記載觀之，上訴人於該次會議中所
      為進度報告為：「本週工作統計分析：應完成為100%、實
      際完成為97.33%，落後2.67%」（見原審卷第139-140頁）
      ，顯見上訴人於95年8月30日，對於系爭工程進度之評估
      尚非嚴重落後，該會議紀錄亦無其他安源公司具有延誤履
      約情事之記載，然上訴人於該次會議後未久之95年9月4日
      起，即多次函促被上訴人與安源公司，前後事實明顯矛盾
      ，足見上訴人之監督系統及實施人員之聯繫，及對被上訴
      人意見之表達並不一致，未能確實控管安源公司之進度，
      且使被上訴人無法掌握正確訊息。縱認被上訴人因而怠於
      督促安源公司，亦不具可歸責之事由。
（三）上訴人主張其因安源公司延誤履約期限，曾於95年9月4日
      函請被上訴人辦理逾期罰款及終止系爭工程契約；復於95
      年9月22日建議被上訴人對已使用部分先行驗收；又於95
      年10月23日函促安源公司及被上訴人，被上訴人均未予辦
      理云云。然查：(1)上訴人95年9月4日致被上訴人函係載：
      「…經本會查核確認本案軟硬體已於95年3月15日前完成
      建置及內部測試，並開始實地測試，95年9月16日將屆180
      天，依約應即辦理驗收…本會已於95年7月20日書面通知
      展開相關之查驗與確認工作」等語（見原審卷第42頁），
      可知上訴人既僅書面通知展開相關之查驗與確認日工作，
      顯未完成查驗與確認，則安源公司之系爭工程是否已依約
      完成，尚屬未定，被上訴人未依其函旨辦理驗收，就安源
      公司之遲延完工，無可歸責事由。至上訴人該函所提依系
      爭工程契約第34條規定辦理云云，查該條係有關契約之終
      止，然系爭工程事關公益，且軟硬體建置已幾近完工，被
      上訴人辯稱此時若貿然解約將使系爭工程無法使用，更造
      成民眾撥打119報案請求救災或救護時發生問題，而嚴重
      影響民眾權益，不符合社會公益等語，尚屬可採，則被上
      訴人未依系爭工程契約第34條規定辦理，對上訴人亦不構
      成不完全給付。(2)上訴人於95年9月22日致函被上訴人載
      ：「…貴局可以針對已使用部分先行辦理驗收」等語（見
      原審卷第43頁），惟是否先行辦理部分驗收，對於安源公
      司其餘未完成部分嗣後是否遲延完工並無影響，自難認被
      上訴人未辦理部分驗收，即對於安源公司遲延完工具有可
      歸責事由。(3)至上訴人於95年10月23日函之正本受文者為
      安源公司，被上訴人為副本受文者，該函載：「…貴公司
      函請辦理驗收，…卻迄今仍未依照合約相關規定提出實地
      測試報告送審，致使無法辦理驗收…」等語（見原審卷第
      44頁），系爭工程既尚未經實地測試報告送審合格，被上
      訴人自無法辦理驗收。綜上，上訴人之監督系統及實施人
      員之聯繫，及對被上訴人意見之表達顯並不一致，並未確
      實控管安源公司之進度，且使被上訴人無法能掌握正確訊
      息。另上訴人雖分別於95年9月4日、95年9月22日、95年
      10月23日致函被上訴人請其驗收，惟系爭工程尚未達可驗
      收狀態，被上訴人未依上訴人前開函件進行驗收，對於安
      源公司就系爭工程遲延完工，亦難認具有可歸責之事由。
（四）綜上，上訴人主張安源公司遲延完工，被上訴人具有可歸
      責事由，構成不完全給付，應依民法第227條第2項規定，
      賠償上訴人因此所受之損賠計2,884,958元，於法無據。
七、上訴人主張系爭專案管理契約簽定後，被上訴人不依期限辦
    理驗收之情事，非上訴人當時所得預料，上訴人因無法預見
    情事變更而生損失，原對價給付顯失公平，上訴人得依民法
    第227條之2、491條、政府採購法第71條規定，請求增加給
    付2,884,958元云云。被上訴人則辯稱本件不適用情事變更
    原則，上訴人之請求並無理由等語。
（一）按契約成立後，情事變更，非當時所得預料，而依其原有
      效果顯失公平者，當事人始得依民法第227條之2之規定，
      聲請法院增減其給付或變更其他原有之效果。而所謂情事
      變更，非當時所得預料，依其原有效果顯失公平者，係指
      情事劇變，非契約成立當時所得預料，依一般觀念，認為
      如依其原有效果顯然有失公平者而言。
（二）經查：系爭專案管理契約第7條「履約期限」約定：「廠
      商應於機關建置專案完成驗收日後7日內履約完畢」（見
      外放系爭專案管理契約第4頁），明確約定以「安源公司
      承包之系爭工程完工驗收」為系爭專案管理契約履行期間
      屆至之計算基準；且依系爭專案管理契約，上訴人自安源
      公司開始建置系爭工程起至驗收完畢止之期間，對安源公
      司之建置過程應為監控、稽核、驗證、測試及確認等監督
      工作，負有確保安源公司依約完成系爭工程之責，均已如
      前述。而系爭工程需進行軟、硬體研發、測試，所涉工作
      項目至為繁雜，上訴人係具有專案管理及軟體專業知識及
      經驗之機構，對此應非不能預見，並應於簽約前審慎評估
      各種風險，包括系爭工程可能遲延完工之風險在內，以定
      其價格，因此，安源公司嗣後完成系爭工程之日期較原預
      定之日期為晚，非上訴人所不能預見，自難認有何情事變
      更，或顯失公平之情形，上訴人主張本件有民法第227條
      之2之情形，並不足採。
（三）系爭專案管理契約係採「總包價法」即以總價承包，未訂
      定因履約期間過長或過短時，得增減報酬之約定，亦非屬
      「未定報酬」之情形，則上訴人依民法第491條之規定請
      求增加支出之金額，亦無足採。至於政府採購法第71條之
      規定，係關於機關辦理驗收之規定，非給付請求權。縱被
      上訴人有違反政府採購法之情事，上訴人亦非得請求被上
      訴人依該規定賠償。
（四）綜上，本件安源公司遲延完工，被上訴人未依上訴人主張
      之期限辦理驗收，非屬系爭專案管理契約簽定後所發生之
      情事變更，縱上訴人因此受有損害，亦非原定給付顯失公
      平之問題，則上訴人依民法第227條之2規定請求增加給付
      ，或依同法第491條、政府採購法第71條規定，請求增加
      給付2,884,958元，均不足採。
八、綜上所述，上訴人先位聲明依據民法第227條第2項規定，請
    求被上訴人賠償2,884,958元；後位聲明依據民法第227條之
    2、491條、政府採購法第71條規定，請求被上訴人增加給付
    2,884,958元，均為無理由，不應准許。從而，原審就上訴
    人請求被上訴人增加給付2,884,958元部分所為上訴人敗訴
    之判決，核無違誤，上訴意旨指摘原判決此部分不當，求予
    廢棄改判，並為訴之追加，均為無理由，應予駁回。上訴人
    之上訴、追加之訴既經駁回，其假執行之聲請已失所附麗，
    應併予駁回。
九、本件事證已臻明確，兩造其餘之攻擊、防禦方法核與判決結
    果不生影響，毋庸一一論述，併此敘明。
十、據上論結：本件上訴及追加之訴均為無理由，依民事訴訟法
    第449條第1項、第78條，判決如主文。
中    華    民    國   100    年    4     月    6     日
                  民事第十八庭
                      審判長法  官  湯美玉
                            法  官  李慈惠
                            法  官  丁蓓蓓
正本係照原本作成。
如不服本判決，應於收受送達後20日內向本院提出上訴書狀，其
未表明上訴理由者，應於提出上訴後20日內向本院補提理由書狀
（均須按他造當事人之人數附繕本）上訴時應提出委任律師或具
有律師資格之人之委任狀；委任有律師資格者，另應附具律師資
格證書及釋明委任人與受任人有民事訴訟法第466條之1第1項但
書或第2項（詳附註）所定關係之釋明文書影本。如委任律師提
起上訴者，應一併繳納上訴審裁判費。
中    華    民    國   100    年    4     月    6     日
                            書記官  陳思云
附註：
民事訴訟法第466條之1（第1項、第2項）：
對於第二審判決上訴，上訴人應委任律師為訴訟代理人。但上訴
人或其他法定代理人具有律師資格者，不在此限。
上訴人之配偶、三親等內之血親、二親等內之姻親，或上訴人為
法人、中央或地方機關時，其所屬專任人員具有律師資格並經法
院認為適當者，亦得為第三審訴訟代理人。